【裁判字號】    98,訴,1067
【裁判日期】    981030
【裁判案由】    分割共有物
【裁判全文】
臺灣桃園地方法院民事判決              98年度訴字第1067號
原      告  乙○○
訴訟代理人  梁治律師
被      告  甲○○
上列當事人間請求分割共有物事件，於民國98年10月19日言詞辯
論終結，本院判決如下：
    主  文
兩造共有坐落於桃園縣桃園市○○段四七四地號土地（面積九十
二平方公尺，權利範圍全部），及其上同段五九八、二七四八建
號建物（門牌號碼為桃園縣桃園市○○○路一四０號），准予變
賣，所得價金按每人各二分之一分配之。
訴訟費用由被告負擔二分之一，餘由原告負擔。
    事實及理由
一、原告起訴主張：坐落於桃園縣桃園市○○段474 地號土地（
    面積92平方公尺），及其上同段598 、2748建號建物（門牌
    號碼：桃園縣桃園市○○○路140 號）為兩造所共有，應有
    部分各為二分之一（以下簡稱系爭房地），因系爭房地僅一
    出入之門戶，難以原物分割使用，雖經與被告調解協商均未
    能達成協議分割，為求房地充分利用，爰依民法第824 條第
    1 項第2 款之規定，請求裁判變賣分割，並依兩造應有部分
    分配價金等語，並聲明：如主文所示。
二、被告則以：不同意原告分割土地，雙方應先行協商，且依原
    告主張變賣分割方案，將致其無屋可居，希望能和原告約定
    由原告使用1 樓部分，其使用2 樓以上部分，但要由原告保
    留其使用樓梯的權利等語置辯，並聲明：原告之訴駁回。
三、按各共有人，除法令另有規定外，得隨時請求分割共有物。
    但因物之使用目的不能分割或契約訂有不分割之期限者，不
    在此限。共有物之分割，依共有人協議之方法行之。分割之
    方法不能協議決定，或於協議決定後因消滅時效完成經共有
    人拒絕履行者，法院得因任何共有人之請求，命為下列之分
    配：(一)以原物分配於各共有人。但各共有人均受原物之分配
    顯有困難者，得將原物分配於部分共有人。(二)原物分配顯有
    困難時，得變賣共有物，以價金分配於各共有人；或以原物
    之一部分分配於各共有人，他部分變賣，以價金分配於各共
    有人，民法第823 條第1 項、第824 條第1 項、第2 項分別
    定有明文。查本件系爭房地為兩造所共有，應有部分各二分
    之一，並無因法令或因物之使用目的不能分割情事，現共有
    人即兩造亦未訂有不分割之協議或期限，而兩造曾於本院簡
    易庭行調解程序等情，有原告提出土地暨建物登記謄本、97
    年契稅繳款書、調解期日通知書在卷可稽（見本院卷第7-12
    頁），被告亦陳稱：調解程序有見過面談過，其希望原告能
    提出要出售的價格，其雖無能力購買，但可以找朋友看看是
    否能承接下來等語（見本院卷第38頁），惟迄至本件言詞終
    結時，兩造仍無法協議分割，是原告依前開規定請求本院裁
    判分割系爭房地，洵屬有據，應予准許。
四、承前，本件原告所為裁判分割之請求，應予准許，自應由法
    院依民法第824 條之規定命為適當之分配；而法院就共有物
    為裁判分割時，應考慮各共有人之聲明及利害關係、共有物
    之性質及價值、經濟效用、使用現況及全體共有人之利益等
    情形公平決定之而為適當之分割，其分配方法不受任何共有
    人主張分割方法之拘束。經查，系爭房地原為被告與訴外人
    柯千萬共有，應有部分各二分之一，嗣原告聲請對柯千萬為
    強制執行，並以渠就系爭房地應有部分二分之一之所有權為
    執行標的物，而經本院以95年度執字第39233 號清償債務強
    制執行事件受理在案，經原告於96年10月2 日第4 次拍賣期
    日以債權人身分依該次拍賣底價承受，而取得此部分之所有
    權。又系爭房地原係加強磚造2 層樓建物，並於第1 層增建
    4.52平方公尺，於第3 層增建33.22 平方公尺，增建部分並
    未辦理建物所有權第1 次登記，該第3 層增建部分並無獨立
    出入口等情，業據本院依職權調閱上開執行卷宗無訛。次查
    ，原告主張系爭房屋僅有前門一獨立出入口，樓梯位於房屋
    後方乙節，亦為被告於本院審理中所不爭執（見本院卷第41
    頁），如欲通行至2 樓以上，顯然必須利用1 樓前門進入，
    通過1 樓使用空間至房屋後方，再拾級而上，是系爭房地不
    僅無法縱向分割為2 個獨立使用部分，亦無法以分層方式將
    系爭房地分別歸由兩造獨立使用，則被告辯稱：由原告使用
    1 樓部分，2 樓以上部分由其使用云云，自無可採。由上可
    知，本件如採原物分割實難期公平，且有礙系爭房地之經濟
    效用，且被告亦已表明無力購買原告之應有部分等語明確，
    詳如前述，是本院斟酌共有物之使用情形、經濟效用及全體
    共有人之利益、並衡諸公平原則等一切因素，認系爭房地之
    分割，若採原物分割顯有困難且非妥適，故應予以變賣，所
    得價金按兩造就系爭共有物之應有部分比例分配，始符公平
    之旨且為適當。從而，系爭房地應准予變賣，所得價金按兩
    造之應有部分比例各二分之一分配之。
五、末按，分割共有物具有非訟事件性質，兩造就共有物分割方
    法不能達成協議時，固得起訴請求裁判分割，然兩造各自主
    張之分割方法，僅供法院參考，法院依民法第824 條命為適
    當之分配，乃斟酌何種分割方法較能增進共有物之經濟效益
    ，並兼顧兩造利益以為決定，不受任何共有人主張之拘束，
    亦不因何造起訴而有不同，縱法院認原告請求分割共有物為
    有理由，依法決定方法分割，被告應訴並提出不同主張，促
    使法院就如何為適法分割形成積極心證，均為渠等按當時之
    訴訟程度為伸張或防衛權利所必要，如僅因法院准許原告分
    割共有物之請求或採納其分割方案，即命被告負擔全部訴訟
    費用，顯失公允；本院酌量兩造均可因本件分割共有物而獲
    得相同之利益，故以兩造共有人按應有部分比例負擔訴訟費
    用方不致失衡，爰判決如主文第2 項所示。
六、本件事證已臻明確，兩造其餘之主張、陳述及所提之證據資
    料，核與判決結果無何影響，爰不一一論述，附此敘明。
七、據上論結，本件原告之訴為有理由，依民事訴訟法第80條之
    1 ，判決如主文。
中    華    民    國    98    年    10    月    30    日
                  民事第一庭    法  官  范明達
以上正本係照原本作成
如對本判決上訴，須於判決送達後20日內向本院提出上訴狀
中    華    民    國    98    年    11    月    2     日
                                書記官  張豐松


司法院資訊處製作；財團法人民間司法改革基金會備份。
